【裁判字號】    94,易,22
【裁判日期】    950619
【裁判案由】    詐欺
【裁判全文】
福建金門地方法院刑事判決                94年度易字第22號
公  訴  人  福建金門地方法院檢察署檢察官
被      告  甲○○
上列被告因詐欺案件，經檢察官提起公訴（94年度偵字第221號）
，本院判決如下：
    主  文
本件管轄錯誤，移送於臺灣板橋地方法院。
    理  由
一、本件公訴意旨略以：被告甲○○可預見其將郵局帳戶存摺及
    提款卡等資料提供予年籍不詳之成年人使用後，該成年人將
    可能藉由蒐集所得之郵局存摺、提款卡，遂行其詐欺取財犯
    罪之目的，而其發生並不違背自己本意之情況下，基於幫助
    他人犯詐欺取財罪之不確定故意，於民國（下同）93年12月
    間之某時，在不詳地點，將其所有設於中華郵政股份有限公
    司（下稱中華郵政）泰山郵局，所開設帳號0000000000000
    ─1 號帳戶之存簿、提款卡與提款密碼等資料交予不詳姓名
    之成年人使用。嗣該成年人明知並無現金可貸與他人，竟意
    圖為自己不法之所有，於93年12月間，在蘋果日報紙上刊登
    「國泰世華貸給你」之貸款分類小廣告，並提供「貸款專線
    0000000000號林克勤專員」以供聯絡等資料。嗣被害人蔡俊
    伯需錢孔急，誤信該則借款分類廣告為真，於93年12月22日
    14時許，撥打上揭廣告電話申請貸款，該成年男子，佯稱應
    先繳納律師代辦費、重辦貸款費用、逾繳本金加利息費用始
    得申請貸款等語，被害人蔡俊伯不疑有他，前後依其指示，
    將新臺幣（下同）48834元匯款及轉帳至陳擁演（另移由臺
    灣臺北地方法院地檢署偵辦）設於中華郵政左營訓練中心郵
    局帳號00000000000000號帳戶、將19000元匯款至許召諺（
    另行通緝）設於新竹國際銀行三民分行帳號00000000000號
    帳戶及將11000元匯款至甲○○設於中華郵政泰山郵局帳號
    0000000000000─1號之帳戶內，旋經上開不詳成年人悉數提
    領。因認被告涉有刑法第30條第1項、第339條第1項之幫助
    詐欺取財罪云云。
二、按案件由犯罪地或被告之住所、居所或所在地之法院管轄，
    為刑事訴訟法第5條第1項所明定。又無管轄權之案件，應諭
    知管轄錯誤之判決，同時諭知移送於管轄法院，此項判決得
    不經言詞辯論逕行為之，刑事訴訟法第304條、第307條亦分
    別定有明文。本件被告之住所地係在臺北縣泰山鄉○○村○
    ○路1號，有個人基本資料查詢結果一紙附卷可證，不在本
    院之轄區；另公訴人所指被告幫助犯罪之地點與所幫助之正
    犯的犯罪行為地均不明，業於起訴書上載明；故本院對本件
    案件是否有土地管轄權，所應探討者，為本件被害人受騙之
    匯款地點即金門縣金城鎮頂堡郵局是否為犯罪之「結果地」
    ？
三、經查：刑事訴訟法第5條第1所謂犯罪地，參照刑法第4條之
    規定，解釋上固包括行為地與結果地兩者而言。惟刑法之犯
    罪地包括結果地，其主要目的係決定一國之刑事管轄權；故
    如一國法益受到危害或侵害，為保護內國之國民法益與超個
    人法益，不論犯罪事實之一部或全部發生地在內國所屬領土
    ，內國均有刑事管轄權，其解釋上應從寬為之。惟刑事訴訟
    上管轄概念與刑法之思惟不同，刑事訴訟法第5條第1項之規
    定，係採取以原 (公訴人、自訴人)就被 (被告)之原則，其
    目的乃在保障被告基於憲法所賦與之「防禦權」而來，亦即
    考慮被告應訴、防禦準備之方便而定之，故以被告生活地為
    中心為依據。惟刑事訴訟土地管轄包括犯罪地，其目的除上
    述理由外，亦有合理決定各地方法院案件負擔，同時基於訴
    訟經濟之考量，使法院便於證據調查，並兼顧被害人之保護
    ，使被害人便於參與訴訟程序，不致因犯罪受損害之外，復
    因訴訟程序而負擔過重的不利益，造成二度損害。從而，「
    犯罪地」之概念上雖包括「結果發生地」，但解釋上應從嚴
    為之。就刑法第339條第1項詐欺取財罪之行為態樣而論，應
    指因被告詐欺行為而受損害之被害人「特定財產」之所在地
    而言，不可泛指被害人交付金錢之一切地點，據此不當擴張
    管轄範圍至被害人偶然所經過或暫時所在地之法院。
四、經查，本件被告住所地在臺北縣泰山鄉，其涉嫌幫助詐欺所
    提供之郵局帳戶開戶地點亦在臺北縣泰山鄉。被害人被害之
    時，設籍彰化縣溪湖鎮○○里地○路51巷2弄8號，亦有法務
    部戶役政連結查詢資料一紙在卷可按；其係因服役原因而偶
    然於金門地區為匯款行為，但該行為係被害人因陷於錯誤而
    為「匯款」之行為，其行為內涵，並非交付一「具體」、「
    特定」之財產，故依前開說明，尚難謂係被害人之「具體特
    定財產」所在地。另就證據之調查而言，因被害人已退伍而
    現非居住於金門地區，此有退役證明書一紙在卷可按，故不
    論就被告應訴及防禦權行使之便利性、被害人參與訴訟程序
    之負擔、與其他證據之調查而言，本院均為不便利之法庭；
    準此，審酌本案之具體情況，本院認被害人雖於金門地區匯
    款，應未損害其具體特定之財產，故非屬結果發生地。綜合
    上述說明，本案被告之住所地、居所地、所在地及犯罪行為
    地與結果發生地，均非在本院管轄區域內，本院對於本件公
    訴案件為無管轄權。檢察官向本院提起公訴，揆諸第2段首
    開說明，尚有未洽，爰不經言詞辯論，逕為諭知管轄錯誤之
    判決。
據上論斷，應依刑事訴訟法第304條、第307條判決如主文。
中    華    民    國    95    年    6    月     19    日
                  刑事庭審判長  法  官  施慶鴻
                                法  官  盧軍傑
                                法  官  林慶郎
以上正本證明與原本無異
如不服本判決，應於送達後10日內，向本院提出上訴狀。
                                書記官  陳鴻璋
中    華    民    國    95    年    6    月     19    日


司法院資訊處製作；財團法人民間司法改革基金會備份。
